【裁判字號】    97,消債抗,15
【裁判日期】    970930
【裁判案由】    抗告事件
【裁判全文】
臺灣彰化地方法院民事裁定            97年度消債抗字第15號
抗  告  人  甲○○
上列抗告人因聲請更生程序事件，對於中華民國97年8月14日本
院97年度消債更字第41號裁定提起抗告，本院裁定如下：
    主  文
抗告駁回。
抗告程序費用新臺幣壹仟元由抗告人負擔。
    理  由
一、本件抗告意旨略以：
  (1)抗告人於台灣郵政股份有限公司帳戶內之資金係抗告人母親
    以抗告人帳戶辦理定期存款，全數資金係抗告人母親所有，
    抗告人僅係受母親所託，提供個人帳戶供母親存入資金使用
    ，至母親存入多少資金、利息所得或資金用途並無從知悉，
    之後母親因對友人林美秀負有債務，故而取消定期存款，並
    將上開資金領出後於民國95年11月16日存入友人帳戶，且母
    親使用抗告人名下帳戶作為個人資金運用時隔兩年之久，抗
    告人早已淡忘此事，故未詳列於抗告人個人兩年內財產變動
    狀況表內。
  (2)抗告人曾向貴院提出破產宣告聲請，並於聲請狀內敘及親友
    願集資新台幣（下同）16萬元供抗告人作為破產財團之用，
    然該案件於97年4月30日經貴院裁定駁回，已無組成破產財
    團需要，親友即未提供該筆資金予抗告人，抗告人自始未受
    領親友集資贈與之16萬元資金，自無該筆資金之變動情況。
  (3)抗告人近兩年個人資產變動確實詳如陳報狀所列之機車折舊
    及薪資收入兩項，則抗告人自始確無隱瞞個人資產之故意，
    且於97年7月10日到庭受訊問時，原審亦僅要求抗告人說明
    個人財產變動情況，並未曉諭抗告人名下帳戶有不明資金，
    須一併提出說明，抗告人係照個人資產變動情況詳加說明，
    並無為不實陳述之意圖，從而原審所指摘抗告人未據實報告
    兩年內財產變動狀況，顯與事實不符。抗告人名下產財、工
    作收入狀況、個人財產變動皆已詳實提出，確屬有不能清償
    債務之事實。
  (4)原審既依職權調查抗告人帳戶後發現上開資金顯有疑義，卻
    僅於兩次補件通知中諭令抗告人「據實報告本件聲請前兩年
    內財產變動狀況」、「補提兩年內財產變動狀況資料」等語
    ，就上述文義解釋自係提供個人財產變動狀況即為已足，原
    審疏未行使闡明權直接諭令抗告人就上開資金釋明其來源及
    用途，即直接以抗告人漏未提出上開資金流向而逕予認定抗
    告人係刻意隱瞞個人資產而為不實陳述，所為之突襲性駁回
    裁定，顯有原則上之重大瑕疵，自應無可維持。爰聲請廢棄
    原裁定，並准聲請人開始更生程序等語。
二、按更生之聲請有下列情形之一者，應駁回之：一、債務人曾
    依本條例或破產法之規定而受刑之宣告；二、債務人曾經法
    院認可和解、更生或調協，因可歸責於己之事由，致未履行
    其條件；三、債務人經法院通知，無正當理由而不到場，或
    到場而不為真實之陳述，或拒絕提出關係文件或為財產變動
    狀況之報告，消費者債務清理條例第46條定有明文。又聲請
    更生或清算不合程式或不備其他要件者，法院應以裁定駁回
    之，但其情形可以補正者，法院應定期間先命補正，復為同
    條例第8條所明定。
三、經查，抗告人於台灣郵政股份有限公司之帳戶曾於95年8月1
    日存入50萬元，又於95年11月16日存入48萬5千元，復於96
    年11月15日提領37萬元，此為抗告人所不爭。抗告人雖辯稱
    上開資金為其母親所有，其僅提供帳戶供母親使用云云。惟
    抗告人於95年間即已無法清償債務，此有其與債權銀行於95
    年7月19日簽立之債務協商協議書在卷可稽，抗告人母親若
    將資金存入抗告人帳戶內，有遭債權人扣押之風險，顯與常
    理不符。又依經驗法則，借用他人帳戶存款，多為逃避利息
    所得稅捐之故，惟依抗告人提出之其母親95年度綜合所得稅
    各類所得資料清單，其母親並無其他利息所得，應無借用抗
    告人帳戶存款之動機。此外，抗告人復未提出確切之事證證
    明其帳戶內資金之來源為何，其上開所辯自難遽採。
四、次查，抗告人前於97年1月22日曾向本院聲請宣告破產，經
    本院以97年度破字第4號受理在案，抗告人於上開宣告破產
    聲請狀內表明「實非不得已始以親友集資贈與之現金16萬元
    當作破產財團，以聲請破產」，此業經本院調閱上開破產案
    件卷宗核實無訛，是足認抗告人於聲請破產前有受贈得來之
    16萬元現金財產。抗告人本件辯稱其自始未受領親友集資贈
    與之16萬元資金，自無該筆資金之變動情況云云，前後說法
    不符，違背「禁反言」原則，自不足採，其此部分所辯亦無
    理由。
五、本件抗告人聲請更生程序，然未陳報上開現金之變動情形，
    原審曾以97年6月9日彰院賢民義97年度消債更字第41號通知
    命抗告人提出本件聲請前2年內財產變動狀況資料，抗告人
    具狀稱「無其他財產變動」，原審復於97年7月10日開庭訊
    問抗告人說明2年內財產變動資料，並告以如申報不實之資
    料，聲請將被駁回，抗告人復堅稱其陳報之財產變動表實在
    ，有訊問筆錄在卷可稽。是本件抗告人聲請更生，有消費者
    債務清理條例第46條第3款所定到場為不實陳述之情形，自
    應駁回其更生之聲請。至於抗告人雖另抗告稱原審既依職權
    查知抗告人資金顯有疑義，卻疏未行使闡明權諭令抗告人就
    上開資金釋明其來源及用途，即直接認定抗告人係刻意隱瞞
    個人資產而為不實陳述，所為之突襲性駁回裁定，顯有原則
    上之重大瑕疵云云。惟抗告人依消費者債務清理條例聲請更
    生，依法就其財產狀況有據實陳述之義務，法院並無義務曉
    喻其說明何以陳述不實，其上開抗辯，亦無足採。
六、綜上，原審依法裁定駁回抗告人更生聲請，核無違誤。抗告
    意旨指摘原審裁定不當，求予廢棄另為裁定，難謂有理由，
    應予駁回。
七、據上論結，本件抗告為無理由，依消費者債務清理條例第15
    條，民事訴訟法第495條之1第1項、第449條第1項、第95條
    、第78條，裁定如主文。
中    華    民    國    97    年    9    月    30    日
                民事第二庭      審判長法  官  康弼周
                                      法  官  陳秋錦
                                      法  官  施錫揮
上為正本係照原本作成
不得再抗告。
中    華    民    國    97    年    9     月    30    日
                                      書記官  黃鏽金


司法院資訊處製作；財團法人民間司法改革基金會備份。
